臺灣高等法院刑事判決　　　　　　　　　　　　　　九十年度上訴字第三０五三號
　　上　訴　人
　　即　被　告　甲○○
　　選任辯護人　劉敏卿
右上訴人因偽造有價證券等案件，不服台灣台北地方法院八十九年度自字第九六五號
，中華民國九十年七月二十三日第一審判決，提起上訴，本院判決如左：
    主  文
原判決關於偽造有價證券部分撤銷。
甲○○意圖供行使之用，而偽造有價證券，累犯，處有期徒刑貳年，偽造如附表編號
一所示之支票壹紙沒收。
其餘上訴駁回。
前項駁回部分所處有期徒刑肆月與第二項所處有期徒刑貳年，應執行有期徒刑貳年貳
月，偽造如附表編號一所示之支票壹紙沒收。
    事  實
一、甲○○前於民國八十八年間因違反著作權法案件，經本院判處有期徒刑三月確定
    ，於八十九年一月七日易科罰金執行完畢。其自七十八年間起至八十五年間止，
    因辦理代書業務，陸續向乙○○借款共新台幣（下同）一百三十萬元，經乙○○
    屢次催討，甲○○竟意圖供行使之用，未經其叔叔高德順授權，即於八十九年一
    月下旬某日，在台北市○○區○○路二段一六八巷四號一樓住處，在如附表編號
    一所示由甲○○自己申請使用之支票發票人欄內，盜蓋高德順前因辦理房屋買賣
    託其保管之印章而盜用印文，並偽填發票日八十九年三月三十一日，金額一百三
    十萬元之後，同日在上址住處交付乙○○，佯稱係他人所交付之客票必會兌現，
    以取信乙○○，供清償欠款而行使之，足生損害於高德順、乙○○。甲○○又另
    行起意，基於意圖為自己不法所有之犯意，明知其並無資力，竟於八十九年一月
    下旬某日，持其依報紙廣告所載以一萬元價格，自不詳年籍姓名之成年人處所購
    得如附表編號二所示根本不可能兌現（即俗稱芭樂票）之支票，向乙○○借款四
    十萬元，並佯稱此係朋友之支票不會退票等語，且於支票上背書，以取信乙○○
    ，使乙○○陷於錯誤而如數貸予上述款項。嗣經乙○○屆期提示附表編號一、二
    所示之支票，前者因存款不足、拒絕往來及印鑑不符，後者因存款不足及拒絕往
    來而遭退票，始知受騙。
二、案經乙○○提起自訴。
   理   由
壹、撤銷改判部分：
    訊據被告甲○○固坦承於上開時、地簽發如附表編號一所示支票交付予自訴人以
    清償舊欠之借款，惟矢口否認有何偽造有價證券之犯行，辯稱：如附表編號一所
    示之支票是蓋錯印章，因叔叔高德順的印章與伊的印章很像，並非故意偽造；又
    稱：伊所說龍潭所得客票並非此張票據，而係另一張六十萬元的票據，亦遭退票
    ；復稱：如附表編號一所示支票之所以蓋上叔叔高德順的印章，係因其本人的印
    章與其叔叔委託伊辦理申請補發土地所有權狀的印章極為相似，因而蓋錯云云。
    惟查：
  (一)、右揭偽造如附表編號一所示支票之犯罪事實，業據自訴人乙○○指訴稱：被告
      拿高德順的支票給伊時，說是客戶在龍潭房子處理的票，伊曾求證於其鄰居，
      得知高德順係被告的叔叔，因而接受該紙支票等語明確，且有該支票影本一紙
      在卷足憑。茲被告並未否認附表編號一所示支票發票人簽章欄高德順之印章係
      其親自蓋印，其於未得高德順授權下蓋用高德順之印章，並持該支票交付予自
      訴人，以清償其自七十三年間起陸續向自訴人借用款項之行為，卻僅託詞因其
      印章與高德順印章相似始蓋錯，而否認有偽造附表編號一所示支票之犯意，顯
      與常情有違，不足採信。
  (二)、另參以被告所簽發如附表編號一所示之支票，面額高達一百三十萬元，被告於
      簽發該紙支票時，於發票人簽章欄及票面金額欄各蓋用一枚高德順之印文，足
      見被告為求慎重起見，尚且在票面金額欄加蓋高德順之印文，以防遭人塗改，
      更何況被告於該紙支票背面，猶蓋用自己之印章以為背書，而該印文乃被告於
      八十九年一月間交付自訴人如附表編號二所示支票時親自蓋印之事實，為被告
      自承在卷（原審卷第一一九頁參照），原審詢以為何劃掉背書的章？是否被告
      自己劃去的等語，被告竟答稱沒有印象，亦與常情有違。姑不論該背書之印文
      係被告於何時、地蓋印，嗣後又於何時、地劃去，然該背書之印文係被告親自
      蓋印一節，已堪認定。從而被告若非故意蓋用高德順之印章於該紙支票上，何
      以其後又於該紙支票為背書行為？更何況本院函請華泰商業銀行文山分行檢送
      被告之開戶資料過院參辦，依據華泰商業銀行九十年十月十六日華泰總文字
      第九０三三九０號函所附存款印鑑卡上「甲○○」印文，比照附表編號一所示
      支票上「高德順」印文，一般人一望即知其不同，被告卻仍執詞印章極相似而
      蓋錯，顯為推卸刑責之詞，不足採信。故被告偽造附表編號一所示支票之事實
      ，堪予認定。
  (三)、核被告甲○○就偽造簽發如附表編號一所示支票交付自訴人清償舊欠之借款部
      分所為，係犯刑法第二百零一條第一項之偽造有價證券罪，被告盜用印章、印
      文用以偽造有價證券，其盜用印章、印文之行為屬偽造支票行為之一部；又其
      偽造支票後進而持以行使之低度行為應為偽造之高度行為所吸收，均不另論罪
      。另行使偽造有價證券以使人交付財物，倘所交付者即係該證券本身票面價值
      之對價，因其自身原即含有詐欺性質，自不另論以詐欺罪（最高法院二十五年
      上字第一八一四號、三十一年上字第四０九號判例參照）。但如以偽造之有價
      證券供作擔保或作為新債清償而借款，則其借款之行為，乃行使有價證券以外
      之另一行為，其間有方法結果關係，應論以詐欺罪之牽連犯（最高法院民刑庭
      決議六十二年二月二十日決議參照）。然本案被告甲○○，偽造如附表編號一
      所示之支票，持之交付於自訴人，以清償歷年積欠之借款，並非另行向被害人
      詐得借款，是其偽造有價證券本身即含有詐欺性質，自不另論以詐欺罪。復查
      被告前於八十八年間因違反著作權法案件，經台灣高等法院判處有期徒刑三月
      確定，於八十九年一月七日易科罰金執行完畢，有台灣高等法院檢察署刑案紀
      錄簡覆表在卷可稽，其受有期徒刑執行完畢後，五年以內再犯本件有期徒刑以
      上之罪，為累犯，應依刑法第四十七條規定，加重其本刑。末按，犯罪之情狀
      可憫恕者，得酌量減輕其刑，刑法第五十九條定有明文，查被告未因偽造該紙
      支票而獲取新利益，其目的在於搪塞自訴人，所為固不足取，惟所造成之損害
      不大，以其所觸犯之罪觀之，尚屬情輕法重，足以引起客觀之同情，且其已與
      自訴人達成分期償還協議並清償部分借款，爰依法減輕其刑，並先加後減之。
  (四)、原審據以論罪科刑原非無見，但查被告甲○○所簽發如附表編號一所示之支票
      ，係被告自七十三年起陸續向自訴人借用款項所累積之欠款，係屬當事人間之
      舊債務，被告並未因偽造該紙支票而獲得新利益，其犯罪情狀尚堪憫恕，已如
      前述，且於本院審理期間，被告已與自訴人達成分期償還之協議，每月償還自
      訴人五萬元，迄本院九十一年二月二十六日審理時，自訴人亦陳稱：「被告答
      應每個月還我五萬元，目前只償還十五萬元。我是希望他把錢還給我，並沒有
      一定要他去關的意思」等語。原判決漏未審酌被告未因偽造該紙支票獲取新利
  益及其犯罪情狀屬情輕法重之情形，而依法減輕其刑，尚有未洽，被告上訴意
      旨否認有偽造有價證券之犯行雖無可採，然原判決既有可議，自應由本院撤銷
      改判。爰審酌被告因經商失敗需款孔急致觸犯本件罪行，及其素行、智識程度
      、犯罪動機、目的、手段、所生危害、犯後態度等一切情狀，量處如主文第二
      項所示之刑。如附表編號一所示之支票一紙為偽造之支票，應依刑法第二百零
      五條規定，不問屬於犯人與否，沒收之。
貳、上訴駁回部分：
一、訊據被告甲○○固坦承於上開事實欄所述時、地，向不詳年籍姓名之成年人購得
    如附表編號二所示支票，持向自訴人乙○○貸得四十萬元之事實，惟矢口否認有
    何詐欺取財之犯行，辯稱：附表編號二所示之支票是以一萬元代價向他人購得，
    因其投資詹大慶、牟志鵬作水電瓦斯生意，給付二百七十萬元權利金，於八十八
    年底未出貨給伊，導致伊公司倒閉，後請徵信社找到詹、牟二人，各開一百三十
    五萬元本票，到期日從八十九年三月二十日起至五月五日止，分二個半月，其預
    定八十九年三月三十一日應該有錢，但後來二百七十萬元本票都跳票，其才無法
    支付云云。惟查：
  (一)、按刑法第三百三十九條第一項之詐欺罪，以行為人主觀上有不法所有之意圖，
      客觀上有詐術行為之實施為其要件，申言之，要以一方有不法取得財物之意思
      ，進而實施欺罔之行為，致使他方因該欺罔行為，至表意有所錯誤，結果而為
      財產上之處分行為，致受損害，始足當之。查被告持有如附表編號二所示支票
      向自訴人詐取四十萬元之犯罪事實，業據自訴人指訴歷歷，且有該支票影本一
      紙在卷足憑。又依據台北市票據交換所九十年一月十五日（九十）北票字第０
      三四九號函所示，被告甲○○於八十七年九月四日業經列為拒絕往來戶，顯已
      無法使其背書之支票有兌現之可能，猶持如附表編號二所示發票人為張木琳之
      支票，由被告本人背書後向自訴人借款，並向自訴人佯稱該紙支票係朋友之客
      票，只要伊把房子賣掉就可以還錢云云，致使自訴人陷於錯誤而交付四十萬元
      借款予被告。核被告所為已符合刑法第三百三十九條第一項之詐欺取財罪。
  (二)、被告於原審審理時辯稱：當時我急著用錢，看報紙去向別人借票，我忘記借我
      票人的姓名，他有給我名片，我回去找，之前有借過小額的，我拿一萬元，跟
      他借六十萬元的票；嗣後另辯稱與詹大慶、牟志鵬共同投資作水電瓦斯生意，
      曾付權利金二百七十萬元，因經營不善公司倒閉，詹、牟二人不知去向，伊委
      請徵信社找到他們，他們開本票給伊，本票之到期日自八十九年三月二十日起
      至同年五月五日，因為要支付徵信社費用，才向自訴人借四十萬元。於本院審
      理中復稱：我曾經向朋友借過二次錢，這一次要借的錢比較多，他沒辦法借給
      我，就開一張支票給我。（問：是哪一位朋友？）看報紙廣告的，我不認識他
      。（問：你有無提供抵押或擔保？）沒有。由以上被告之辯解得知，被告持向
      自訴人借四十萬元之如附表編號二所示之支票，其到期日為八十九年二月二十
      五日，但是被告自稱請徵信社索還投資作水電瓦斯生意權利金之本票，其到期
      日係自八十九年三月二十日起，顯見被告於借款時已明知持向自訴人借款之如
      附表編號二所示之支票屆期無法兌現；又被告係使用支票之人，其向不詳年籍
      姓名之人以一萬元代價獲取六十萬元支票，無非因本身信用已損，擬持他人客
      票以取信自訴人，另支票係支付工具，其竟以一萬元之代價而獲得六十萬元之
      票載利益，世上焉有如此便宜之事？顯見其事前即已明知該支票絕無兌現之可
      能，故其客觀上之詐術行為已屬明顯，而被告於該紙支票上背書後，向自訴人
      佯稱賣掉房子即可支付，使自訴人陷於錯誤而交付四十萬元借款，其詐欺犯行
      已屬明確。
  (三)、綜上所述，被告所辯顯係為脫免刑責而已，不足採信。因此被告持如附表編號
      二所示之支票向自訴人詐取四十萬元部分之事證已臻明確，被告此部分之詐欺
      犯行足堪認定。
二、核被告甲○○就持如附表編號二所示之支票向自訴人借款四十萬元部分，係犯刑
    法第三百三十九條第一項之詐欺取財罪。查被告前於八十八年間因違反著作權法
    案件，經台灣高等法院判處有期徒刑三月確定，於八十九年一月七日易科罰金執
    行完畢，此有台灣高等法院檢察署刑案紀錄簡覆表一件在卷可徵，其受有期徒刑
    執行完畢後，五年以內再犯本件有期徒刑以上之罪，為累犯，應依刑法第四十七
    條規定，加重其本刑。
三、原審依刑事訴訟法第二百九十九條第一項前段、刑法第三百三十九條第一項、第
    四十七條，並審酌被告因經商失敗需款孔急致觸犯此項罪行，向自訴人詐得四十
    萬元，及其犯罪動機、目的、手段、品行、智識程度、所生危害、犯後態度等一
    切情狀，量處被告甲○○有期徒刑四月，其認事用法核無違誤，量刑亦稱允當，
    被告提起上訴否認犯罪，不足採信，此部分上訴為無理由，應予駁回。並依法就
    被告撤銷改判有期徒刑二年部分與上訴駁回所處有期徒刑四月部分，定其應執行
    刑為有期徒刑二年二月，偽造如附表編號一所示之支票一紙，應依刑法第二百零
    五條規定，不問屬於犯人與否，沒收之。
據上論斷，應依刑事訴訟法第三百六十八條、第三百六十九條第一項前段、第三百六
十四條、第二百九十九條第一項前段，刑法第二百零一條第一項、第四十七條、第五
十九條、第二百零五條、第五十一條第五款，罰金罰鍰提高標準條例第一條前段，判
決如主文。
中      華      民      國      九十一      年     三     月    十二    日
                              臺灣高等法院刑事第二十一庭
                                  審判長法  官  葉  騰  瑞
                                        法  官  莊  明  彰
                                        法  官  黃  國  忠
右正本證明與原本無異。
如不服本判決應於收受送達後十日內向本院提出上訴書狀，其未敘述上訴之理由者並
得於提起上訴後十日內向本院補提理由書（均須按他造當事人之人數附繕本）。
              書記官  劉  貞  達
中      華      民      國      九十一      年     三     月    十二    日
附表：
┌─┬──────┬─────┬────┬───┬────┬──────┐
│編│            │          │        │      │        │            │
│  │付   款   人│發  票  日│ 金   額│發票人│帳   號 │  票      號│
│號│            │          │        │      │        │            │
├─┼──────┼─────┼────┼───┼────┼──────┤
│  │台北市第二  │八十九年三│ 一百三 │高德順│七五五號│ＯＡ一００一│
│一│信用合作社  │月三十一日│ 十萬元 │      │        │七六四號    │
│  │文山分社    │          │        │      │        │            │
├─┼──────┼─────┼────┼───┼────┼──────┤
│  │華南商業銀  │八十九年二│ 六十萬 │張木琳│一六００│ＤＢ三八七二│
│二│行          │月二十五日│ 元     │      │四０一二│五三七號    │
│  │            │          │        │      │四號    │      │
└─┴──────┴─────┴────┴───┴────┴──────┘
附錄本案論罪科刑法條全文
刑法第二百零一條：
意圖供行使之用，而偽造、變造公債票、公司股票或其他有價證者，處三年以上十年
以下有期徒刑，得併科三千元以下罰金。
行使偽造、變造之公債票、公司股票或其他有價證券或意圖供行使之用，而收集或交
付於人者，處一年以上七年以下有期徒刑，得併科三千元以下罰金。
刑法第三百三十九條：
意圖為自己或第三人不法之所有，以詐術使人將本人或第三人之物交付者，處五年以
下有期徒刑、拘役或科或併科一千元以下罰金。
以前項方法得財產上不法之利益或使第三人得之者亦同。
前二項之未遂犯罰之。
